【裁判字號】    90,上易,405
【裁判日期】    900703
【裁判案由】    業務侵占
【裁判全文】
臺灣高等法院臺中分院刑事判決                 民國九十年度上易字第四０五號
    上  訴  人
    即  被  告  乙○○
                        國民
    選任辯護人  常照倫  律師
右上訴人因業務侵占案件，不服臺灣台中地方法院中華民國八十九年十二月二十九日
第一審判決（民國八十九年度易字第二０八一號，起訴案號：臺灣台中地方法院檢察
署民國八十九年度偵緝字第一四四號），提起上訴，本院判決如左：
主  文
上訴駁回。
事  實
一、乙○○原任職於丙○○所經營之鴻輝房屋租售介紹中心（下稱鴻輝中心），擔任
    經理一職，負責仲介房屋租售及代收各種款項等業務，為從事業務之人。於民國
    （下同）八十六年十一月間，乙○○仲介成交門牌為台中市○○區○○路二六九
    巷十五號之房屋一棟（賣方為萬通商業銀行臺中分行，買方為何凱莉），買賣雙
    方約定，有關稅捐、代書費、規費等費用，由買方何凱莉負擔，何凱莉即開立付
    款人為臺中市第三信用合作社北屯分社（下稱三信北屯分社），帳號００一五二
    之九號，票號ＭＡ0000000號，發票日八十六年十二月一日，票面金額新
    台幣（下同）十萬元之支票一紙（上開費用之預估數額）交付乙○○，託其轉給
    鴻輝中心再轉交賣方萬通商業銀行臺中分行，惟乙○○竟隱瞞此事實，並基於意
    圖為自己不法所有之概括犯意，將該支票軋入其女友戊○○所有第七商業銀行崇
    德分行活期儲蓄帳號為0000－0000－0號之帳戶內提示付款，而將其業
    務上所持有之支票予以侵占入己花用。嗣復於八十七年間，因仲介成交門牌為台
    中市○○街一二六號四樓之二之房屋一棟（賣方為熊萬能，買方為劉熟進），賣
    方熊萬能於八十七年四月四日，在佳信代書事務所交付，鴻輝中心應得之仲介費
    現金四萬元，乙○○代為收受後，竟未交回鴻輝中心，並承續前開不法所有之意
    圖之概括犯意，對於其業務上所持有之現金四萬元予以侵吞入己。八十七年四月
    二十八日，丙○○為籌款用以支付票款，乃託乙○○代為調度，用以支付屆期之
    票款，乙○○即持丙○○所交付之鴻輝中心為發票人，票載發票日均為八十七年
    五月七日，金額分別為一萬八千元、二萬元、五萬元之支票三紙，向陳俊男調得
    現金八萬元，及持丙○○所交付之鴻輝中心為發票人，未載發票日，票面金額二
    十萬元之支票一紙，向莊哲民借得現金十五萬元，然乙○○於持前揭四紙支票調
    得之現金二十三萬元後，均未將該等款項交回鴻輝中心，而承續上開為自己不法
    所有意圖之概括犯意，而予侵占入己，並且捲款逃逸。
二、案經丙○○訴由臺灣臺中地方法院檢察署檢察官偵查起訴。
      理  由
一、訊據上訴人即被告（下稱被告）乙○○對於其係鴻輝中心之經理，負責仲介房屋
    租售及代收各種款項等業務，為從事業務之人，其於八十六年十一月間有收受案
    外人何凱莉所交付之前開十萬元支票，並將該支票軋入其女友戊○○所有第七商
    業銀行崇德分行活期儲蓄帳戶0000－0000－0號之帳戶內提示付款，於
    八十七年四月間有收受熊萬進所交付之現金四萬元，及於八十七年四月二十八日
    ，有持前開鴻輝中心為發票人之支票四紙向案外人陳俊男、莊哲民調借得二十三
    萬元等情，固均供承不諱，惟矢口否認有侵占之犯行，並辯稱：伊使用前開何凱
    莉所交付之支票及熊萬進所交付之仲介費四萬元部分，均係有經告訴人丙○○之
    同意，且該仲介費四萬元係薪水之一部分，而於八十七年四月二十八日，持前開
    鴻輝中心為發票人之支票四紙向案外人陳俊男、莊哲民調借得二十三萬元部分，
    係伊要錢向丙○○借用支票，始持票調現，本件純屬借貸關係，伊並無侵占之犯
    行云云。
二、經查：
（一）案外人何凱莉所交付，票號0000000號，發票日八十六年十二月一日，
      面額十萬元之支票一紙，係用以支付稅捐、代書費、規費等費用，且係由被告
      將之存入案外人戊○○所有第七商業銀行崇德分活期儲蓄帳號為0000－0
      000－0號帳戶內提示付款等情，業據被告供明在卷，且有承諾書影本一件
      、三信商業銀行股份有限公司八十九年五月二日三信銀管字第０四六三號函及
      所附之該支票影本一件、第七商業銀行八十九年五月三十一日七崇德字第三一
      八六號函及其所附之開戶資料一件在卷可稽。而鴻輝中心於台中市第七信用合
      作社崇德分社（即今之第七商業銀行崇德分行）開設有00000000－0
      號帳戶，鴻輝中心之資金均由該帳戶進出等事實，業據告訴人陳明在卷。故被
      告將所收取持有屬於鴻輝中心之款項，存入其女友戊○○之帳戶中，顯難認業
      已將款項交回鴻輝中心。被告雖以其有事先取得告訴人之同意等詞置辯，惟此
      為告訴人所否認，而被告復未提出任何證據以實其說，已難信為真實，且日後
      亦未見其提款交還鴻輝中心，或交付萬通商業銀行，於偵查中初則辯稱已將該
      支票存入丙○○之帳戶云云（見偵緝卷第十三頁），圖免債務，如其確有取得
      告訴人之同意而兌現該張支票，豈會有如此圖賴之舉？足見其所為，確未經告
      訴人同意，應無疑問。其持有應交予鴻輝中心之支票，於未得告訴人同意之情
      形，兌現提領花用，自係侵占無疑，被告此部分所辯，尚無可採。
（二）被告坦承於前開八十七年四月四日收受熊萬進所交付之鴻輝中心應得之仲介費
      現金四萬元等情不諱，核與告訴人指述之情節相符，雖被告以該筆現金係薪水
      之一部份，且其使用該筆現金，事先有經告訴人同意等語置辯，然查被告於鴻
      輝中心任職期間，並無薪水，業據告訴人指訴明確，且經被告於偵查及原審審
      理時均供述：伊仲介之利潤與告訴人各得一半，並沒有底薪等語明確，是被告
      所辯該四萬元之仲介費為其薪水之一部份，即顯非事實，自不足採信。而告訴
      人復否認有同意被告使用該筆現金，即被告於原審審理時亦供稱：「我向熊萬
      進所收取之四萬元並沒有知會丙○○，我就先用了」等語，足見其此部分所辯
      ，亦與事實不符，尚難置信。被告代收應繳回鴻輝中心之仲介費四萬元未繳回
      反而予以挪用，自係侵占行為，要屬明確。
（三）又，八十七年四月二十八日，告訴人係為籌款用以支付票款，乃託被告代為調
      度，用以支付該等到期之票款，被告即持告訴人所交付之鴻輝中心為發票人，
      票載發票日均為八十七年五月七日，金額分別為一萬八千元、二萬元、五萬元
      之支票三紙，向陳俊男調得現金八萬元，及持告訴人所交付之鴻輝中心為發票
      人，未載發票日，票面金額二十萬元之支票一紙，向莊哲民借得現金十五萬元
      ，合計調得現金二十三萬元，因當日被告未將款項交回鴻輝中心，致使丙○○
      所簽發之支票因存款不足遭退票等情，業據告訴人指述不移，並有支票影本三
      紙、退票理由單影本三紙（附於偵查卷第七、八頁）、被告持向陳俊男調現之
      支票影本三紙在卷可資佐證，即被告對此亦不否認，雖其以係向告訴人借款云
      云為辯，然此為告訴人所否認，且被告亦自承當日調現係要付票款，而被告卻
      將所調得之現金供作己用等語（見原審八十九年七月二十六日審判筆錄、原審
 八十九年十二月二十日審判筆錄），按告訴人當日即有票款須支付，始會將前
      開支票交付被告去調現，則所調得之現金二十三萬元，豈有全數轉借給被告使
      用，而使自己之支票因存款不足而退票，影響其信用之理？被告所辯，顯有悖
      於常情，當非實情，亦無足取。參以被告於取得該二十三萬元後，隨即逃逸無
      蹤，避不見面，苟非被告係自行將該二十三萬元侵占，豈會如此，益見被告此
      部分所辯，並非事實，要無可取。
（四）再參以本件被告積欠告訴人之款項總額達二百四十三萬五千元，亦經被告自認
      屬實，而告訴人並非就二百四十三萬五千元之債務全部提出告訴，而係僅對其
      中三十七萬元部分提出告訴（其餘部分為告訴人與被告間之借貸債務）。及被
      告於八十九年三月二日偵查中亦坦承：「我們二人（即告訴人與被告）錢互相
      借來借去，有時候，我有用到公司的錢」等語等情，足見告訴人所指該三十七
      萬元部分，係遭被告所侵占，與借貸債務無關，自非子虛。訊之證人丁○○於
      本院證稱：「該鴻輝中心是丙○○一人獨資，該中心的收入、支出及對外資金
      調度，都是丙○○負責，該中心的支票是由丙○○負責開立。我們的績效獎金
   ，三七拆帳，公司佔三成，業務員佔七成，例如十萬元的業績，可以先交給公
      司，然後再由公司發下來，或是自己先扣下來，其餘交給公司都可以，但是一
      定要讓公司知道，每一次成交完畢，就會算一次」等語，告訴人丙○○於本院
      亦供稱渠未與被告合夥，係渠一人所獨資經營云云。末查，被告一再指稱其與
      丙○○間之關係屬合夥關係，縱令屬實，其持有歸屬於合夥之財產，自無獨自
      處分之權，故縱被告此部分所指為真，則其被告於因執行業務而持有歸屬合夥
      之物，予以挪用，自仍屬侵占，亦無疑問。至於證人戊○○於告訴人、被告雙
      方會帳時，並未在場，已經告訴人及被告於本院供述明確，該證人經傳未到，
      因事證已臻明確，本院認無再予傳訊必要，附此敘明。
（五）綜上調查結果，本件被告確有如事實欄所示之侵占三十七萬元之事實，應屬明
      確，被告所辯，應係事後卸責之詞，不足採信。其前開侵占之犯行，均足以證
      明，應予依法論科。
三、核被告所為，係犯刑法第三百三十六條第二項之業務侵占罪（侵占何凱莉交付之
    面額十萬元之支票及熊萬能交付之仲介費四萬元部分）、同法第三百三十五條第
    一項之普通侵占罪（即向陳俊男調得現金八萬元及向莊哲民借得現金十五萬元部
    分），公訴人雖認侵占向陳俊男、莊哲民二人借得現金二十三萬元部分，亦係構
    成刑法第三百三十六條第二項之業務侵占罪等語，惟此係告訴人為支付票款始央
    求被告持票貼現，尚非被告業務範圍內等情，業據被告及告訴人分別供明在卷，
    則其持有之該二十三萬元現金，自非業務上持有之物，當不構成業務侵占罪，而
    僅成立普通侵占罪，公訴人此部分之起訴法條，容有未洽。被告先後所為侵占行
    為，時間緊接，所犯基本構成要件相同，顯係出於概括之犯意反覆為之，為連續
    犯，應依刑法第五十六條之規定，論以一罪（即論以業務侵占罪），並加重其刑
    （按普通侵占與業務侵占，僅犯罪者持有其侵占物之原因不同，其犯罪構成要件
    ，即不法所有意圖及易持有他人之財物為己有之要件，並無不同，如基於概括之
    犯意而連續為之，應論以連續犯，最高法院六十七年九月十九日第十次刑事庭庭
    推總會決議參照）。原審適用刑法第五十六條、第三百三十六條第二項，罰金罰
    鍰提高標準條例第一條前段之規定，審酌被告因自身財務困難而犯案、侵占所得
    之款項為三十七萬元、尚非極鉅，告訴人所受之損害程度，被告迄未賠償告訴人
    所受之損害及其犯罪後之態度等一切情狀，量處被告有期徒刑捌月，其認事用法
    及量刑，並無不當，被告上訴意旨否認侵占，恣意指摘原判決不當，為無理由，
    應予駁回。
四、被告經合法傳喚，無正當之理由不到庭，爰不待其陳述，逕行判決。
五、據上論斷，應依刑事訴訟法第三百六十八條、第三百七十一條，判決如主文。
本案經檢察官甲○○到庭執行職務。
中       華       民       國   九  十    年     七      月    三       日
                                臺灣高等法院臺中分院刑事第四庭
                                      審判長法  官  洪  耀  宗
                                            法  官  劉  登  俊
                                            法  官  吳  重  政
右正本證明與原本無異。
不得上訴。
                                            書記官  林  育  德
中       華       民       國   九  十    年     七      月    四       日
附錄：
刑法第三百三十六條：
對於公務上或因公益所持有之物，犯前條第一項之罪者，處一年以上七年以下有期徒
刑，得併科五千元以下罰金。
對於業務上所持有之物，犯前條第一項之罪者，處六月以上五年以下有期徒刑，得併
科三千元以下罰金。
前二項之未遂犯罰之。
                                                                        Ｋ


司法院資訊處製作；財團法人民間司法改革基金會備份。
